Inventaris van het archief van mr. Paulus Buys, 1572-1587
Nationaal Archief, Den Haag
Hij was ten nauwste betrokken bij het inrichten van de vergadering. Zo stelde hij zelf de agenda op en bracht de zaken, die in de vorige vergadering niet aan de orde waren gekomen, in bespreking, terwijl hij hen tevens inlichtte over de jongste gebeurtenissen
W. van Everdingen p. 81. H.E. Greve, p. 376.
Hij trad op als abactis der vergadering. In de instructie van Van Oldenbarnevelt is voor het eerst sprake van een voorzitterschap. Onder Buys was het nog gewoonte, om de edelen en steden beurtelings te laten presideren.
H.E. Greve, p. 378-380. R. Fruin-H.T. Colenbrander, p. 236-237.
Van Everdingen maakt aannemelijk, dat Buys het presidentschap al reeds bekleedde.
W. van Everdingen, p. 85.
Dit presidentschap ontleende de landsadvocaat aan zijn nevenfunctie, te weten het pensionarisschap der Ridderschap. Daar de Ridderschap de eerste stem in de vergaderingen had, maakte zij graag gebruik van de landsadvocaat om hun belangen te behartigen
R. Fruin-H.T. Colenbrander, p. 81-82.
Hij mocht krachtens een tussentijdse regeling sinds 2 januari 1575 de brieven, gericht aan de Staten van Holland en de Gecommitteerde Raden, zonder controle van de Staten zelf openen
W. van Everdingen, p. 30. R. Fruin-H.T. Colenbrander, p. 237. H.E. Greve, p. 380-381.
Daarnaast moest hij sinds de instructie van 1581 (artikel XVIII) de vergaderingen van de colleges van de Raade, Financie en Admiraliteit bijwonen. De instructie Van Duyck sprak voor het eerst over verplichte presentie in de vergaderingen van de Staten-Generaal
H.E. Greve, p. 381-382.
Na Buys werd de landsadvocaat, c.q. raadpensionaris steeds meer:
a. voorzitter van de Statenvergadering
b. chef van het administratieve bureau van binnenlandse zaken, met daarnaast de verplichting op te treden als beheerder van het archief van de Staten.
R.C. Bakhuizen van den Brink, p. 10. W. van Everdingen, p. 85-86. H.E. Greve, p. 383.
Hiernaast was de landsadvocaat "de advocaat des gemeenen lands op de procuratiën van des lands processen". Hij verdedigde vanaf 1487 tot 1651 de steden tegen hun landsheer. Bij de instructies van Van den Eynde is er voor het eerst sprake van het bijhouden van registers over gevoerde processen
H.E. Greve, p. 383-384.
Tenslotte dient zijn functie als "minister van buitenlandse zaken" niet uit het oog te worden verloren. Officieel kreeg hij hier nooit opdracht toe, maar daar hij altijd wegens de handelsbelangen van Holland (en Zeeland) deel uitmaakte van de enigszins belangrijke gezantschappen, werd hij door het buitenland als zodanig beschouwd. Dientengevolge trad hij ook als zodanig op en was het de landsadvocaat die buitenlandse delegaties ontving
Hij was tevens afgevaardigde namens het gewest in de vergaderingen van de Staten-Generaal.
R. Fruin-H.T. Colenbrander, p. 237-238. H.E. Greve, p. 386-387. G.W. Vreede, dl II, Utrecht 1858, p.1; verder aangehaald als: G.W. Vreede.
De overige eisen waaraan de landsadvocaat moest voldoen, luidden als volgt:
Hij moest binnen Den Haag wonen (Buys deed dit niet)
Hij mocht geen ander ambt bekleden. Het pensionarisschap der edelen vormde hierop een uitzondering
Hij mocht naast zijn vaste jaarwedde geen andere gelden ontvangen
Hij moest een eed van trouw afleggen.
W. Antheunissen, De raadpensionaris van Holland, eene staatsrechterlijke-historische schets in: Het Tijdschrift voor Geschiedenis, Land- en Volkenkunde, 34e jrg., 1919, p. 306-307.W. van Everdingen, p. 87-89. H.E. Greve, p. 489-490.
Hiernaast is het van belang in het kort nog even nader in te gaan op de nevenfunctie van de landsadvocaat, het pensionarisschap van de Ridderschap. Dit college had vanouds de eerste stem in de Staten en vertegenwoordigde de edelen en het platteland. Hierin hadden edelen zitting. Bij het overlijden van één der leden koos men volgens het coöptatierecht een opvolger. Tot 1619 bleef de keuze beperkt tot de Hollandse edelen. Nadien kwamen er ook vreemdelingen voor in aanmerking. De toelatingseisen, die aan hen gesteld werden, waren aanzienlijk hoger.
R. Fruin-H.T. Colenbrander, p. 231-234.
Na de omwenteling in 1572 nam de macht der Staten aanzienlijk toe, wat tot gevolg had dat ook het ambt van de landsadvocaat in waarde steeg. Hielden de eerstgenoemde zich aanvankelijk hoofdzakelijk bezig met stadszaken, dit breidde zich nu uit tot staatszaken. De hulp van een landsadvocaat was hierbij onontbeerlijk. Stond hij vroeger meer op één lijn met de pensionarissen van de steden, nu werd hij een juridisch geschoold staatsman. In de roerige tijden, die na de overwinningen van de Watergeuzen aanbraken, stond Oranje voor de moeilijke taak een nieuwe regering te vormen. Officieel bleef deze tot 1581, het jaar van de afzwering, deel uitmaken van het koninkrijk van Filips II. Hij was aanvankelijk van plan alleen de regering op zich te nemen. In 1573, benoemde hij drie raden, de Raad van Financiën, de Raad van Admiraliteit en de Raad naast Zijne Excellentie.
W. van Everdingen, p. 23-24. R. Fruin-H.T. Colenbrander, p. 204. S. Slingelandt, Staatkundige geschriften, Amsterdam 1784-1785, dl 1, p. 90.
Het Hof van Holland, dat tot die tijd in Utrecht zetelde, werd weer verplaatst naar het gewest Holland en had nadien alleen nog maar rechterlijke bevoegdheid.
R. Fruin-H.T. Colenbrander, p. 161, 163.
Buys, ook wel de kanselier van de prins genoemd, had met zijn meester gemeen, dat hij zeer veelzijdig ontwikkeld was. Zo zag men hem zowel bij inundatiën ("minister van waterstaat"), als bij het regelen van proviandering van vestingwerken ("minister van defensie") en het reorganiseren van stadsbesturen ("minister van binnenlandse zaken"). In oktober 1574 dreigde er een gezagscrisis te ontstaan, toen Oranje en Buys kort na elkaar hun ambt wilden neerleggen wegens de achterstallige betalingen van de Staten van Holland. Met name laatstgenoemde was tevens ook geprikkeld over het feit, dat hij nog steeds geen eigen instructie had. De toestemming van de Staten van Holland aan de landsadvocaat om voortaan zelf brieven te mogen openen is hierin zuiver een tegemoetkoming.
W. van Everdingen, p. 28, 30-31. Staten van Holland na 1572, inv. nr. 11, d.d. 9 mei, 12 juli 1575.
Kort daarop bood hij tot tweemaal toe opnieuw zijn ontslag aan. Beiden bleven aan, daar de buitenlandse politiek inmiddels een wending had genomen. Dr. Elbertus Leoninus, hoogleraar te Leuven, en Hugo Bonte, pensionaris van Middelburg, kwamen namens Don Luis de Requesens y Zuninga met het verzoek om vredesonderhandelingen te openen met de gewesten Holland en Zeeland.
Zie inv. nrs. 45-47. R. Fruin-H.T. Colenbrander, p. 162. P. Geyl, Geschiedenis van de Nederlandse Stam, Amsterdam-Antwerpen, 19613, dl 1, p. 286; verder aangehaald als: P. Geyl. I.H. Cosses-N. Japikse, p. 374. R. Fruin-H.T. Colenbrander, p. 162. L.J. Rogier, Eenheid en Scheiding, Utrecht-Antwerpen 19744, p.85-86; verder aangehaald als L.J. Rogier E. en S. G.W. Vreede, p. 91-98.
De Spanjaarden waren bereid, mede door het dreigende bankroet, om hun troepen terug te trekken. Zij hielden echter vast aan de eis, dat het rooms katholieke geloof het enige ware geloof zou zijn. Hierdoor stonden zij een werkelijke vrede in de weg, daar de gereformeerde gewesten Holland en Zeeland een dergelijk verdrag nooit zouden ondertekenen. Voor het zuiden lag dit geheel anders. Het terugtrekken van de troepen was voor hen reeds voldoende. Op deze wankele basis zou prins Willem van Oranje de zeventien gewesten moeilijk tot één staat kunnen formeren. Buys trad tijdens deze onderhandelingen op als vertegenwoordiger van de prins. Hij bracht geregeld verslag uit in de Staten van Holland over het verloop van de besprekingen. Men kan de scherpe vertogen, die van Hollandse zijde enige malen werden ingediend, zonder meer aan hem toeschrijven.
Zie inv. nrs. 45-47. W. van Everdingen, p. 36.
De Staten van Holland en Zeeland en de steden Buren en Bommel verenigden zich in een Unie om de politieke belangen van deze gewesten tijdens de onderhandelingen te behartigen. De Unie kwam moeizaam tot stand, werd op 1 juni 1575 gearresteerd om tenslotte door de tegenwerking van Zierikzee weer uiteen te vallen.
W. van Everdingen, p. 37-38. R. Fruin-H.T. Colenbrander, p. 162. I.H. Gosses-N. Japikse, p. 375-376. P.L. Muller, Staat der Verenigde Nederlanden, 1572-1594, Haarlem 18782, p. 129-130; verder aangehaald als: P.L. Muller. L.J. Rogier, E. en S., p. 86.
Op 20 juni 1575 werd prins Willem van Oranje benoemd tot "hoofd ende hooghste overigheydt der landen en steden van Holland", waardoor hij weer stadhouder van dit gewest werd.
P.J. Blok, p. 106. W. van Everdingen, p. 38. R. Fruin-H.T. Colenbrander, p. 162.
Volgens Gosses werd hem dit ambt tegelijkertijd ook voor Zeeland aangeboden.
I.H. Gosses-N. Japikse, p. 376.
De gemeenschapszin van de regering ging in wezen echter niet verder dan dat gedeputeerden elkanders Statenvergaderingen bijwoonden en zij gemeenschappelijke belastingen betaalden.
Bij het ontwerp voor de hierboven vermelde Unie tussen Holland en Zeeland was tevens bepaald om in plaats van de bestaande drie raden naast Zijne Excellentie een Landraad in het leven te roepen. Hoewel de Unie dus niet doorging stelde men dit college in augustus in. Op 20 september stelde prins Willem van Oranje voor het bestuursorgaan weer op te heffen, daar het een te beperkte macht had. Aanleiding was dat het de Staten in al haar beslissingen moest kennen. Tegelijk werd er door hem een schets voor een nieuw college ingediend, waarin de gedeputeerden van edelen en steden plaats zouden moeten nemen. Dit zou dan weer 6 commissarissen van financiën en 6 administrateurs voor defensie moeten aanwijzen. De prins dacht het zelf te gaan voorzitten. Daar dit voorstel niet werd aanvaard, regeerde men in die tussentijd met drie Colleges van Gecommitteerde Raden, te weten die van Holland, West-Friesland en Zeeland.
R. Fruin-H.T. Colenbrander, p. 162-163. P.L. Muller, p. 135-140.
Ondertussen gingen de onderhandelingen van Holland en Zeeland met Frankrijk en Engeland over het sluiten van een verdrag voort. Toen er in het najaar echter in Frankrijk een burgeroorlog uitbrak, richtten de Staten zich, ondanks Oranje's voorkeur voor Frankrijk, op Engeland. In november 1575 vertrok er een gezantschap naar Londen. Hiervan maakten Marnix, Buys en Maelson deel uit om te onderhandelen over de opdracht van de soevereiniteit. Toen zij in 1576 om een antwoord kwamen kregen zij een afwijzend antwoord.
Kervijn de Lettenhove, Les Hugenots et les Gueux, Bruges 1884, dl III, p. 530-596.
Op 5 maart 1576 overleed Don Luis de Requesens, waardoor de onderhandelingspositie van Holland geheel veranderde. De landsregering kwam zolang te berusten bij de Raad van State. Toch hield Elisabeth aan haar eis vast, dat men beter vrede kon sluiten.
Daar de financiële positie van de Spaanse kas deplorabel was, werden de zuidelijke Nederlanden in deze tijd regelmatig met muitende troepen geconfronteerd. Hierdoor werden de gevoelens van verzet bij de bevolking extra aangewakkerd. Het gewest Brabant wenste geen verdere ontwikkelingen af te wachten en liet uit naam van de Raad van Brabant het merendeel van de leden van de Raad van State arresteren.
Zie inv. nr. 58. W. van Everdingen, p. 42-43. I.H. Gosses-N. Japikse, p. 377-378. P.L. Muller, p. 155-156. T. van Riemsdijk, De griffie van Hare Hoog Mogende Heeren, 's-Gravenhage 1885, p. 1.
Zij dwongen hen om hun invloed aan te wenden om een vergadering van de Staten-Generaal uit te schrijven. Deze volgde op 25 september te Brussel. Luxemburg, Limburg en de stad Groningen waren de enige die verstek lieten gaan. In deze vergadering werd onder andere besloten meer troepen aan te werven tot het verdrijven der Spanjaarden. Deze reactionaire vergadering kan terecht op één lijn gesteld worden met de Statenvergadering van 19 juli 1572 te Dordrecht. Beide waren onrechtmatig uitgeschreven in een periode, waarin men Filips II officieel nog erkende.
N. Japikse, "De Staten-Generaal van 1576" in: Bijdragen voor Vaderlandsche Geschiedenis en Oudheidkunde, 's-Gravenhage 1916, 5e reeks, dl III, p. 14-27.
Dit werd de aanzet tot het openen van nieuwe onderhandelingen. Terwijl het uitgangspunt in het noorden vooral in de godsdienstvrijheid was gelegen, stelde het zuiden alleen maar belang in het terugtrekken van de Spaanse troepen. Men voelde zich zo zeker tijdens de onderhandelingen, dat men zelfs overwoog of men Don Juan van Oostenrijk, de opvolger van Don Luis de Requesens, wel als stadhouder zou erkennen.
Het Spaans gezantschap bestond evenals bij de Bredase vredesonderhandelingen uit Leoninus en Bonte, namens de Staten-Generaal en Marnix, heer van St. Aldegonde en Buys, namens de gewesten Holland en Zeeland. Hoewel aanvankelijk stroef begonnen, maakten de plundering van de stad Maastricht door de Spanjaarden, de muiterij van de Spaanse troepen, de Spaanse Furie te Antwerpen, dat beide partijen zich meer toegevinggezind ten opzichte van elkander opstelden. Enno van Gelder toont daarentegen aan dat de Pacificatie van Gent, die hier op 8 november 1576 uit voortkwam, ongetwijfeld ook zonder de druk van de omstandigheden van buitenaf voortgang zou hebben gehad.
H.A. Enno van Gelder, "De vrede van Gent" in: Van Beeldenstorm tot Pacificatie, Amsterdam-Brussel 1964, p. 241.
Bij het sluiten van de Pacificatie werd bepaald:
Het rooms-katholieke geloof wordt in alle gewesten toegestaan, behalve in Holland en Zeeland
De plakkaten tegen de ketters worden geschorst
Samenwerking bij het verdrijven van de Spaanse troepen.
W. van Everdingen, p. 46. R. Fruin, Verzamelde geschriften, 1900, dl II, p. 337-384. R. Fruin-H.T. Colenbrander, p. 164-166. I.H. Gosses-N. Japikse, p. 379. H.A. Enno van Gelder, Van opstand via vrede naar oorlog in: Algemene Geschiedenis der Nederlanden, Utrecht 1952, dl V; verder aangehaald als: H.A. Enno van Gelder, Opstand. J.C.H. de Pater, p. 233-234.
Prins Willem van Oranje bleef ondanks deze tweespalt, die er in wezen heerste tussen het noorden en het zuiden, een vereniging van de zeventien gewesten nastreven. Hierbij vond hij een groot tegenstander in Holland, dat afwijzend stond tegenover zijn centralistische ideeën, daar het particularistisch gericht was.
W. van Everdingen, p. 46
In januari 1577 kwam de vergadering van de Algemene Staten bijeen om te bespreken, hoe men de onderhandelingen zou openen met Don Juan van Oostenrijk. Alvorens hieraan deel te nemen, informeerden de Staten van Holland en Zeeland eerst naar de mening van Oranje inzake enige artikelen van de Unie van Brussel, die een bekrachtiging inhielden van de Pacificatie van Gent. Hierbij werd bepaald de koning te gehoorzamen en het rooms-katholieke geloof trouw te blijven. Hoewel het ontwerp door alle zeven gewesten werd ondertekend, werd het uiteindelijk alleen in Antwerpen ingevoerd.
W. van Everdingen, p. 47. R. Fruin-H.T. Colenbrander, p. 169. I.H. Gosses-N. Japikse, p. 379 ziet de "nadere Unie van Brussel" ook voor Holland en Zeeland als en geslaagde Unie in tegenstelling tot R. Fruin-H.T. Colenbrander, p. 169.
Op 12 februari 1577 werd te Marche et Famine na lange onderhandelingen met Don Juan van Oostenrijk het edict van Nantes uitgevaardigd, waarbij werd bepaald dat de landvoogd de Pacificatie van Gent zou eerbiedigen, zijn troepen zou terugtrekken en Filips Willem, de zoon van Oranje, zou vrijlaten alvorens tot zijn erkenning over te gaan. Filips van Croy, hertog van Aarschot, lid van de Raad van State, had hierin een zeer groot aandeel gehad. In godsdienstig opzicht stond hij diametraal tegenover Oranje. De geloofskwestie werd hierdoor in het voordeel der rooms-katholieken beslist. Dit had tot gevolg, dat Oranje en de Staten van Holland en Zeeland het edict weigerden te ondertekenen. Zij trokken zich meteen terug uit de vergadering van de Staten-Generaal en hebben de nieuwe landvoogd nooit erkend. Desalniettemin bleven zij de belangrijkste vergaderingen bijwonen.
W. van Everdingen, p. 50, weerlegt de opvatting van P.L. Muller. H.A. Enno van Gelder, Opstand, p. 88-89. R. Fruin-H.T. Colenbrander, p. 170. P.L. Muller, p. 166-172. Z.W. Sneller, Unie van Utrecht en plakkaat van verlatinge, 1929, p.3; verder aangehaald als: Z.W. Sneller.
Op 7 september 1577 maakte Buys uiteindelijk geen deel uit van het gezantschap, dat naar koningin Elisabeth werd gezonden.
W. van Everdingen, p. 58.
De Unie van Brussel, gesloten in 1578, stond de Staten van Holland allerminst aan, daar zij het zoals Vreede zegt, zagen als een zaak van de zuidelijke Nederlanden. Zij juichten de samenwerking van de Staten-Generaal met Matthias van Oostenrijk geenszins toe.
G.J. Vreede, p. 107.
In ditzelfde jaar zou op 13 november de eerste instructie zijn gegeven aan mr. Paulus Buys, waarover reeds uitvoerig in het begin is verhaald.
Zie: Inleiding, p. IX-XII.
Gezien het verdere verloop van de geschiedenis en de verdeeldheid die er vaak heerste tussen het gewest en de stad Utrecht, dient met het oog op de periode van Leicester, enige aandacht besteed te worden aan de satisfactie van Utrecht. Het probleem was, dat Oranje volgens zijn oude commissie, Maximiliaan van Hennin, graaf van Bossu volgens zijn last van 1567 en Gilles de Berlaymont, heer van Hierges, tegelijkertijd aanspraak maakten op het bewind. De geestelijkheid koos hierbij de zijde van Bossu, terwijl de stad haar hoop vestigde op Oranje. Op 9 oktober nam het gewest, onder goedkeuring van de Staten-Generaal, als derde gewest de prins als stadhouder aan. De grote promotor van deze activiteiten was mr. Floris Thin, de latere advocaat van het Sticht. De stad Amersfoort verzette zich vanaf het begin tegen deze overeenkomst en nam er geen deel aan.
W. van Everdingen, p. 51-54. P.L. Muller, p. 165-166.
De gewelddadige overmeestering van Namen en de mislukte aanslag op Antwerpen, de zogenaamde Franse Furie, brachten de landvoogd voorgoed in diskrediet. De reactie hierop bleef niet uit. De prins werd uitgenodigd om naar Brussel te komen. Tijdens diens afwezigheid werden alle zaken in Holland afgehandeld door Buys. Hieruit blijkt opnieuw het belang dat gehecht moet worden aan de positie van de landsadvocaat van Holland.
Zie inventaris Staten van Holland na 1572, 2582 b-e. P.L. Muller, p. 195-206.
Daar de Oranjepartij zich zeer zeker voelde, dorst zij het aan om zelf een opvolger voor Don Juan van Oostenrijk te benoemen. Dit werd Matthias van Oostenrijk, een neef van prins Willem van Oranje. Het gebrek aan eenheid in het zuiden zou de Oranjepartij echter spoedig ontnuchteren. Met name in de gewesten Artesië en Henegouwen was men geenszins gelukkig met deze ontwikkelingen. De vroegtijdige dood van de landvoogd deed hier geen goed aan. Hij werd meteen opgevolgd door Alexander Farnese, een neef van Don Juan van Oostenrijk. In Henegouwen ontstond de partij van de "Malcontenten" onder leiding van Emanuel Filibert, baron van Lalaing, die er zijn edelen op wees dat zij wel veel geld op moesten brengen voor de generaliteit, maar dat zij van diezelfde generaliteit geen hulpkrachten voor daadwerkelijk verzet kregen. Bovendien moet niet uit het oog worden verloren, dat zij rooms-katholiek bleven, hetgeen volgens de calvinisten in Holland en Zeeland nauwelijks samen kon gaan met openlijk verzet.
R. Fruin-H.T. Colenbrander, p. 168.
In Artesië, dat merendeels uit een boerenbevolking bestond, werd de haat tegen Oranje aangewakkerd door Sarrazin, abt van St. Vaast. Deze stond achter de nationale ideeën van Oranje, maar wees diens centraliserende plannen af. De te hoge subsidies, die door Marnix werden gevraagd, maakte, dat hij de Staten aanspoorde deze te weigeren.
L. van der Essen, De Unies, 1578-1579, in: Algemene Geschiedenis der Nederlanden, 1952, dl V, p. 126-127; verder aangehaald als L. van der Essen, De Unies.
In juli 1578 stelde prins Willem van Oranje de zogenaamde religievrede voor, hetgeen inhield dat in het calvinistische Holland en Zeeland voortaan het rooms-katholieke geloof zou worden getolereerd, terwijl men het tegenovergestelde verwachtte voor de gewesten, waar het rooms-katholieke geloof de boventoon voerde. Hier werd door het zuiden een poging in gezien om het calvinisme heimelijk in haar gewesten te introduceren.
L. van der Essen, De Unies, p. 127-128, 133-134. I.H. Gosses-N. Japikse, p. 371.
Nadat Alexander Farnese een veelvuldig contact had gehad met Valentin de Pardieu, heer de la Motte, besloten de Staten van Artesië, de Staten van Henegouwen en Dowaai om zich te gaan verenigen in een Unie. Oranje's positie werd ondermijnd. Zo moest hij lijdelijk toezien hoe vele trouwe aanhangers, die echter in de geloofskwestie met hem verschilden, hoe langer hoe meer partij kozen voor Parma. Nadat de derde stand op 6 december uiteindelijk toestemde, doemde nog een probleem op. De Spanjaarden wensten de Pacificatie van Gent voortaan niet meer te eerbiedigen, daar een gedeelte van de gewesten Matthias van Oostenrijk trouw wilde blijven. De in Atrecht gesloten Unie bevatte de volgende afspraken:
Behoud van de rooms-katholieke godsdienst
Trouw aan Filips II
Behoud van de privileges.
Er dient hierbij te worden opgemerkt, dat zij op basis van de Pacificatie van Gent tot stand kwam.
L. van Essen, De Unies, p. 134-138. R. Fruin-H.T. Colenbrander, p. 170. I.H. Gosses-N. Japikse, p. 390-391. J.C.H. de Pater, p. 262. L.J. Rogier, E. en S., p. 91-92. Zie ook: L. van der Essen, De Scheuring in de Nederlanden, in: Algemene Geschiedenis der Nederlanden, Utrecht 1952, dl V, p. 147-154 verder aangehaald als: L. van der Essen, De Scheuring.
De Gentenaars richtten zich meer op het noorden. Zij besloten in januari 1578 reeds om een verbond met Brabant, Holland en Zeeland te bewerkstelligen.
I.H. Gosses-N. Japikse, p. 390. P.L. Muller, p. 193.
In deze activiteiten werden zij bijgestaan door Jan van Nassau, die direct na zijn benoeming tot stadhouder van Gelderland alles in het werk stelde om de gewesten Utrecht, Gelderland, Holland en Zeeland in een Unie te verenigen. Gelderland nam een afwachtende houding aan, daar het bang was voor de suprematie van Holland. Dit ondanks het feit, dat het juist hun stadhouder was die zo'n belangrijk aandeel had in dit overleg. Zij waren pas bereid mee te werken, toen de Spanjaarden Gelderland naderden en de Algemene Staten geen hulptroepen verschaften, terwijl Holland dit, weliswaar in eigen belang, wel wilde doen.
Holland werd in deze tijd vertegenwoordigd door mr. Johan van Oldenbarnevelt
Zie: inventaris Staten van Holland na 1572, nrs. 2582 c-d.
en pas in de eindfase door Buys. Naast Gelderland verzetten de kapittels van Utrecht, een onderdeel van de Staten, zich tot het laatst toe. Het tweede voorstel dat werd ingediend, was opgesteld door Floris Thin, advocaat van de Staten van Utrecht. Hierbij werd de religievrede voor alle gewesten voorgeschreven (25 september 1576). Dit ontwerp werd tegen de zin van prins Willem van Oranje ook sterk omgewerkt. De Staten van Holland en de Staten van Zeeland verzetten zich hier tegen. Bij het derde voorstel werd er een concessie gedaan door de religievrede voor deze beide gewesten als eis te laten vallen. Hoewel de gewesten Friesland, Overijssel en de Ommelanden aan de besprekingen deelnemen waren het op de dag van de ondertekening slechts de gewesten Holland, Zeeland, Utrecht en de Ommelanden, die bereid waren te ondertekenen, terwijl Jan van Nassau, zonder machtiging voor Gelderland tekende. Hierbij werd overeengekomen dat men zich voortaan aan de volgende afspraken zou houden.
Zaken betreffende oorlog en vrede moeten met eenparigheid van stemmen worden beslist
Godsdienst naar eigen inzicht regelen
Elkaar bijstand verlenen in defensie.